【裁判字號】    99,勞上易,69
【裁判日期】    990629
【裁判案由】    給付退休金
【裁判全文】
臺灣高等法院民事判決                99年度勞上易字第69號
上  訴  人  亦電企業有限公司
法定代理人  乙○○
訴訟代理人  黃勝和律師
被 上訴 人  甲○○
訴訟代理人  朱立鈴律師
上列當事人間給付退休金事件，上訴人對於中華民國99年3月12
日台灣台北地方法院99年店勞訴字第1號第一審判決提起上訴，
本院於99年6月22日言詞辯論終結，判決如下：
    主  文
上訴駁回。
第二審訴訟費用由上訴人負擔。
    事實及理由
一、被上訴人主張：被上訴人於民國84年10月20日起任職於上訴
    人公司，擔任作業員一職，98年4月2日經上訴人公司由廠務
    部公告「查本公司員工吳素珠、甲○○於96年於本公司服務
    屆滿退休年齡，原應依法辦理退休手續，基於人情面考量，
    並未強制要求離職，因景氣繼續低迷，公司已無法再負擔，
    並已於2月通知退休，同時按照規定給予一個月份之預告工
    資，以慰勞費用」，而遭強制退休。惟上訴人並未依規定給
    予被上訴人退休金，嗣雙方經由台北縣政府勞工局協調，達
    成分期給付退休金新台幣（下同）42萬元之協議，依協議內
    容，上訴人應於98年6月5日給付被上訴人12萬元，其後每月
    給付被上訴人10萬元，至清償完畢為止，但上訴人拒不履行
    。被上訴人每月平均工資為17,400元，爰依退休及協議之法
    律關係提起本訴，求為上訴人應給付被上訴人42萬元，及自
    支付命令送達翌日起至清償日止，按年息5%計算利息之判決
    。
二、上訴人則以：被上訴人雖於84年10月20日受僱於上訴人，惟
    於98年3月31日申請離職，並經上訴人同意，上訴人並未強
    制被上訴人退休，被上訴人受僱於上訴人之工作年資計13年
    5月，未達勞動基準法第53條第1項規定之自請退休條件，自
    不得請求給付退休金。又依行政院勞工委員會()台勞資一
    字第2918號函釋可知，若工會代表勞工出席勞資爭議之調解
    ，則勞工與工會之法律關係為委任關係。同理，若他人代表
    資方出席勞資爭議之調解，則資方與他人之法律關係亦屬委
    任契約。上訴人既係委任黃信憲出席系爭協調會，上訴人與
    黃信憲間當屬委任契約關係，並非係上訴人授予黃信憲代理
    權。上訴人委任訴外人黃信憲代理出席98年5月27日台北縣
    政府勞工局之協調會，黃信憲僅有陳述意見之權限，並無和
    解之權限，黃信憲並未受特別委任，被上訴人與黃信憲所簽
    署之和解契約應自始不生效力等語，資為抗辯。
三、本件原審判命上訴人應給付被上訴人42萬元，及自支付命令
    送達翌日即98年7月9日起至清償日止按年息5%計算之利息。
    上訴人不服提起上訴，並於本院聲明：(一)、原判決廢棄。
    (二)被上訴人於第一審之訴及假執行之聲請均駁回。被上訴
    人於本院答辯聲明為：上訴駁回。
四、兩造不爭執事項：
(一)、被上訴人於84年10月20日起受僱於上訴人，擔任作業員一
      職。
(二)、被上訴人於98年4月6日向台北縣政府申請勞資爭議協調，
      嗣於98年5月27日由訴外人黃信憲代表上訴人出席兩造之
      台北縣政府勞工局處理勞資爭議協調會（下爭系爭協調會
      ），當日並達成上訴人應分期給付被上訴人共42萬元退休
      金之協議。
五、兩造之爭點及論據：
    被上訴人主張其於98年4月3日遭上訴人公司強制解雇，惟其
    已年滿65歲，上訴人應給予退休金而未給予，雙方經由台北
    縣政府勞工局協調，達成分期給付退休金42萬元，上訴人自
    應如數給付等情，則為上訴人所否認，並以前開情詞置辯。
    是本件兩造間之重要爭點厥為：(一)、黃信憲有無代理上訴
    人和解之權限？是否因黃信憲未受特別委任，致被上訴人與
    黃信憲所簽署之該和解契約自始不生效力？(二)、被上訴人
    是否有於98年3月31日申請離職而終止勞動契約？(三)、被
    上訴人請求上訴人給付退休金42萬元是否有據？茲析述如下
    ：
(一)、黃信憲是否有和解代理權限：
１、按「代理人於代理權限內，以本人名義所為之意思表示，直
    接對本人發生效力。前項規定，於應向本人為意思表示，而
    向其代理人為之者，準用之。又代理權之限制及撤回，不得
    以之對抗善意第三人。」民法第103條、第107條前段分別定
    有明文。經查，被上訴人主張因上訴人公司於98年4月3日強
    制將其解雇，惟其已年滿65歲，上訴人應給予退休金而未給
    予，乃申請台北縣政府勞工局協調，當日上訴人公司係委由
    第三人黃信憲全權代理該公司進行協調，雙方達成由上訴人
    分期給付被上訴人退休金42萬元之協議等事實，除據其提出
    上訴人之委託書、台北縣政府勞工局處理勞資爭議協調會議
    紀錄、台北縣政府勞工局函、上訴人公司函、98年度審勞執
    字第13號民事裁定等文件為證外，並經原審函請台北縣政府
    勞工局檢送處理系爭勞資爭議協調會議紀錄及相關資料在卷
    可稽。上訴人雖辯稱伊與第三人黃信憲間係委任關係，黃信
    憲於系爭勞資爭議協調會僅有陳述意見之權限，並無和解之
    權限，未受特別委任，被上訴人與黃信憲所簽署之和解契約
    自始不生效力云云。惟依台北縣政府勞工局所檢送上訴人出
    具之委託書觀之，該委託書顯係上訴人表示授與代理權與黃
    信憲之單方意思表示之文書，而非與黃信憲間成立委任契約
    之雙務契約文書，自應適用民法有關代理之規定，而非適用
    民法有關委任之規定。是以行政院勞工委員會()台勞資一
    字第2918號函，縱認工會代表勞工出席勞資爭議之調解，勞
    工與工會之法律關係為委任關係，亦無必然應予類推適用之
    餘地，仍應視個案情節而定。換言之，本件第三人黃信憲雖
    代表上訴人出席系爭勞資爭議之調解，亦難因上開函釋而認
    其與上訴人間之法律關係屬委任契約。從而上訴人聲請再予
    傳訊黃信憲為證，即無必要。
２、次查，上訴人既已表示委由第三人黃信憲全權代理伊進行協
    調，黃信憲自有全權代理上訴人為一切法律行為之權限，是
    黃信憲以上訴人本人名義所為之意思表示，直接對上訴人本
    人發生效力。則黃信憲上開於台北縣政府勞工局所為與被上
    訴人達成和解之協議，即屬完全有效，被上訴人自得憑該授
    權行為主張和解對本人即上訴人發生效力；且依上開民法第
    107條前段之規定，縱上訴人對黃信憲之代理權有何限制，
    上訴人既未能舉證證明被上訴人為知情，仍不得以之對抗善
    意第三人之被上訴人。上訴人辯稱黃信憲未受有民法第534
    條但書第4款有關概括委任之特別授權，黃信憲未受特別委
    任，被上訴人與黃信憲所簽署之該和解契約自始不生效力云
    云，即非可取。
(二)、被上訴人是否有於98年3月31日申請離職而終止勞動契約
      ：
１、按勞工非有下列情形之一，雇主不得強制其退休：一、年滿
    六十歲者，勞動基準法第54條第1項第1款定有明文。
２、上訴人雖辯稱被上訴人於98年3月31日申請離職，伊並未強
    制被上訴人退休，98年4月2日廠務部公告非伊所製作，不能
    作為上訴人強制被上訴人退休之證據云云。惟查被上訴人係
    31年9月25日生，至98年4月3日終止僱傭契約時止，已年滿
    66歲，雇主雖得依上開規定予以強制退休，惟應依勞動基準
    法相關規定給付退休金。次查上訴人對於98年4月2日之廠務
    部公告，並未否認其真正，則其空言否認非伊所製作，不能
    作為上訴人強制被上訴人退休之證據，自難令人信服。況兩
    造已於98年5月27日經由台北縣政府勞工局協調，達成分期
    給付退休金42萬元之協議，已如前述，則上訴人辯稱被上訴
    人於98年3月31日向伊申請離職，伊未強制被上訴人退休，
    不符退休條件，不得請求給付退休金云云，自非可取。
(三)、被上訴人請求上訴人給付退休金42萬元是否有據：
１、按和解有使當事人所拋棄之權利消滅及使當事人取得和解契
    約所訂明權利之效力，民法第737條亦有明定。
２、查上訴人於98年4月3日強制將被上訴人解雇，已如前述，惟
    被上訴人既已年滿65歲，上訴人即應依勞動基準法有關規定
    給予被上訴人退休金，因其未給予，雙方嗣經由台北縣政府
    勞工局協調，業已達成由上訴人分期給付退休金42萬元予被
    上訴人之協議，並協議上訴人應於98年6月5日給付被上訴人
    12萬元，其後每月給付被上訴人10萬元，至清償完畢為止。
    上訴人迄未履行給付，已喪失期限利益，是被上訴人自得依
    協議內容，請求上訴人如數給付退休金。
六、綜上所述，被上訴人主張依勞動契約退休之法律關係及協議
    內容，請求上訴人一次給付其退休金42萬元，及自支付命令
    送達翌日即98年7月9日起至清償日止按年息5%計算之利息，
    洵屬正當，應予准許。是則原審判命上訴人如數給付，於法
    並無不合。上訴意旨指摘原判決不當，求予廢棄改判，為無
    理由，應予駁回。又本件事證已臻明確，兩造其餘攻擊、防
    禦方法經本院審酌後，均認與判決結果無涉，故不再論述，
    附此敘明。
七、據上論結，本件上訴為無理由，依民事訴訟法第449條第1項
    、第78條，判決如主文。
中    華    民    國    99    年    6   月     29     日
                    勞工法庭
                      審判長法  官  黃豐澤
                            法  官  吳謀焰
                            法  官  林麗玲
正本係照原本作成。
不得上訴。
中    華    民    國    99    年    6   月     29     日
                              書記官  李明昇

司法院資訊處製作；財團法人民間司法改革基金會備份。
